【裁判字號】    97,訴,977
【裁判日期】    970923
【裁判案由】    偽造文書等
【裁判全文】
臺灣臺北地方法院刑事判決              97年度訴字第977 號
公  訴  人  臺灣臺北地方法院檢察署檢察官
被      告  乙○○
選任辯護人  周威君律師
            洪惠平律師
上列被告因詐欺等案件，經檢察官提起公訴（97年度偵字第7685
號），本院判決如下：
    主  文
乙○○共同行使偽造公文書，足以生損害於公眾及他人，處有期
徒刑壹年陸月，如附表編號１號至１０號所示之物品均沒收之。
    事  實
一、乙○○於民國97年3 月某日，夥同真實姓名、年籍均不詳，
    自稱「阿錢」之成年男子，共同依其所見中國時報求職版廣
    告，致電真實姓名、年籍不詳之成年詐騙集團成員應徵業務
    員，並談妥由乙○○負責出面向被害人取款即可分得詐得金
    額新臺幣（下同）5,000 元之代價，由乙○○、「阿錢」，
    與上開詐騙集團成員共同基於意圖為自己不法所有及行使偽
    造公文書之犯意聯絡及行為分擔，先於97年3 月31日11時許
    ，由詐騙集團成員自稱「銀行行員」、「警察人員」及「張
    書華檢察官」，以電話向丁○○佯稱其個人金融帳戶涉嫌洗
    錢犯罪行為，需派員保管該帳戶存款，且必須分3 階段處理
    ，3 天始能處理完畢為由，並約定於同日15時許，在臺北市
    ○○○路163 號旁防火巷內見面，由上開詐騙集團成員假冒
    「警官」名義，出示該詐騙集團成員於不詳時地偽造「臺灣
    臺北地方法院印聯單收據專用」私印1 枚、「台灣台北地方
    法院檢察署印」公印1 枚（均未扣案），進而偽造「法務部
    行政執行假扣押處份命令」、「臺灣台北地方法院檢察署偵
    查卷宗」、「台北地方法院地檢署監管科」、「臺灣台北地
    方法院收據」等公文書予丁○○行使，冒充公務員而僭行財
    產扣押之公務員職權，致丁○○不疑有他而陷於錯誤，當場
    交付現金180 萬元予上開詐騙集團某不詳成員，遭詐騙得逞
    ，足以生損害於法務部、臺灣臺北地方法院檢察署、臺灣臺
    北地方法院之公署威信及對公文書管理之正確性，並損害丁
    ○○之權益。97年4月1日14時30分許，上開詐騙集團成員接
    續致電丁○○，約在前開地點見面，以相同手法向丁○○詐
    騙80萬元得逞，足以生損害於法務部、臺灣臺北地方法院檢
    察署及臺灣臺北地方法院、丁○○之權益。97年4月2日，丁
    ○○致電上開詐騙集團內僭稱「張書華檢察官」之人，該自
    稱「張書華檢察官」者，接續要求丁○○於97年4月2日12時
    許，在臺北市○○○路與延壽街口附近見面，以相同之手法
    欲向丁○○詐騙90萬元，並要求丁○○電話要保持暢通，隨
    時等候聯絡。斯時，該詐騙集團成員乃聯絡乙○○全身穿著
    白色衣服，自其住處搭乘計程車北上，至臺北市○○○路與
    延壽街口等候，依詐騙集團成員之電話指示，欲向丁○○收
    取80萬元。嗣丁○○發覺受騙，先向臺北市政府警察局松山
    分局東社派出所報案，警員岩東宏、丁恆毅、許宏斌等人隨
    即尾隨丁○○。迨丁○○自前開光復北路與延壽街口附近之
    台塑郵局徒步外出，乙○○立即一路尾隨跟蹤丁○○約30分
    鐘許，迄尾隨至臺北市○○○路與延壽街口時，警員岩東宏
    、丁恆毅、許宏斌認為身穿著白色衣服之乙○○單獨尾隨跟
    蹤丁○○約30分鐘許之行徑可疑，乃趨前盤詢乙○○，並將
    其帶回警局查證身分，始查悉上情。
二、案經丁○○訴請臺北市政府警察局松山分局報請臺灣臺北地
    方法院檢察署檢察官偵查起訴。
    理  由
一、按被告以外之人於審判外之言詞或書面陳述，除法律有規定
    者外，不得作為證據，刑事訴訟法第159條第1項定有明文。
    查告訴人丁○○於警詢時所制作之筆錄，為被告以外之人於
    審判外之陳述，核屬傳聞證據，依前開規定，自無證據能力
    。
二、訊據被告乙○○雖坦認於97年4月2日係由自稱「阿錢」之成
    年男子，撥打電話至其2 人之前應徵的公司，該公司之經理
    以電話指示伊身穿白色衣服，前往臺北市○○街與光復北路
    口向一位婆婆收帳，並於事成後允諾給予5,000 元酬勞之事
    實；惟堅決否認有前開犯行，辯稱：伊是受到脅迫才去收取
    款項，且不知對方是詐騙集團，伊單純只是想賺5,000 元。
    伊到達上述處所，尚未與告訴人丁○○有接觸前，即遭員警
    盤查逮捕，伊不知對方是詐騙集團成員，亦不知伊單純收錢
    之行為係替他人收取詐騙款項，伊沒有詐騙告訴人丁○○之
    主觀上故意，亦無與他人有詐騙告訴人丁○○之犯意聯絡與
    行為分擔；此外，本件起訴書中所載之偽造公文書，亦非被
    告所製作、使用，伊並無偽造及行使偽造公文書之犯行，亦
    無與他人有偽造及行使偽造公文書之犯意聯絡及行為分擔等
    云云。
三、本院查：
  (一)上開事實，業據告訴人丁○○於審理時指訴綦詳明確，核與
    證人岩東宏於本院97年8月19日審理時證述：當天我們是11
    點多接到所長指示，有1 件詐騙案件，嫌疑人可能會跟告訴
    人丁○○拿錢，要我們3 人到現場埋伏，看是否可以抓到犯
    人，後來告訴人丁○○到郵局領錢，我們在那邊埋伏，看到
    告訴人丁○○從郵局出來後，被告從郵局出來後就一直跟著
    告訴人丁○○，從郵局出來後，先經過敦化北路199 巷，直
    走接到光復北路230巷，就到230巷底就是介壽診所，告訴人
    丁○○就在光復北路上來回走，被告就跟在告訴人丁○○後
    面一直走。我們就認為被告很有可疑，依法盤查。因為被告
    未帶證件，而且被告對於為何跟著告訴人丁○○，他說不出
    理由，所以我們即依法帶他回派出所查證；當初盤查被告之
    前，被告沒有和告訴人丁○○交談，只是看到被告一直在打
    電話，被告跟著告訴人丁○○最起碼跟著半個小時，當天整
    個行動，是由我、甲○○○○丙○○○○三位一起處理；當
    時被告全身穿白色，告訴人丁○○戴著紅帽子，被告跟在告
    訴人丁○○後面，有半個小時以上，他們2人接近時不到1公
    尺，很不合常理，我在現場盤問被告為何要跟著告訴人丁○
    ○，被告說他並不是要跟蹤告訴人丁○○，而是要找朋友，
    我問他朋友住那裡，他說他朋友住在南京東路，我覺得很奇
    怪，南京東路跟盤查地點有5 百公尺以上等語相符，而證人
    丁恆毅、丙○○○○於本院97年8 月19日審理時，亦為相同
    意旨之證述。此外，並有偽造之「法務部行政執行假扣押處
    份命令」、「臺灣台北地方法院檢察署偵查卷宗」、「台北
    地方法院地檢署監管科」、「臺灣台北地方法院收據」、「
    請求暫時性凍結執行聲請書」、「個人資料外洩授權止付申
    請書」等公文書、第一商業銀行存摺及歷史交易明細、彰化
    銀行存摺及歷史交易明細、臺灣銀行存摺及歷史交易明細、
    通聯調閱查詢單在卷可稽（見臺灣臺北地方法院檢察署97年
    度偵字第7685號，以下簡稱偵卷，第17.1至24.1頁、第34至
    39 頁、第85至114頁、第125至130頁）。足認告訴人丁○○
    前開指指訴，尚與事實相符，應可採信。告訴人丁○○確實
    受詐騙集團以前開偽造之法院或檢察署名義之公文書施以詐
    術，因而陷於錯誤，交付款項於詐騙集團，且被告亦確有受
    命欲向告訴人丁○○取款，而於上開時地尾隨跟蹤告訴人丁
    ○○約30分鐘許之事實，堪以認定。
  (二)參以被告於警詢、偵查及本院審理時均供述：我是受脅迫去
    向告訴人丁○○收帳，我覺得不妥、怪怪的，但因事後對方
    又答應給酬勞5 千元，在威脅利誘下，我決定前往等語（見
    偵卷第14至15頁、第65至66頁；見臺灣臺北地方法院97年度
    訴字第977 號，以下簡稱本院卷，第69至70頁），酌以被告
    於本院97年4月3日羈押訊問時供稱：我知道自己的行為是在
    幫助他人犯罪等語（見本院97年度聲羈字第124 號，以下簡
    稱聲羈卷第8頁背面）。是被告對於自己所為之行為涉及不
    法已有所認識及故意。再者，證人岩東宏、丁恆毅、許宏彬
    於本院97年8月19日審理時均證述：當天被告從郵局出來後
    就一直跟著告訴人丁○○，一路跟到介壽診所附近，告訴人
    丁○○在光復北路上來回走，被告就跟著來回走，行跡可疑
    ，且經盤查後，被告亦說不出為何一直跟著告訴人丁○○的
    理由等語（見本院卷第63至67頁），而被告倘係向告訴人丁
    ○○收帳，甚或是討債，應係告訴人丁○○從郵局出來之後
    ，即可直接向告訴人丁○○表明身分，進而要求告訴人丁○
    ○交出欠款。被告應不需以迂迴手法，尾隨跟蹤告訴人丁○
    ○長達30分鐘之久，顯與經驗法則嚴重違背，足見被告當時
    應知其所欲收取的款項絕不是單純的欠款，而係詐欺取財所
    得款項。因此，被告乃以「車手」身分向告訴人丁○○收取
    不法之詐騙款項無疑，其與上開詐騙集團成員有僭行公務員
    職權、詐欺取財及行使偽造公文書等犯行之犯意聯絡及行為
    分擔。
  (三)按共同實施犯罪行為之人，在合同意思範圍以內，各自分擔
    犯罪行為之一部，相互利用他人之行為，以達其犯罪之目的
    者，行為人即應對於全部所發生之結果，共同負責。查，被
    告雖未負責偽造前開之公文書對告訴人丁○○施用詐術，並
    收取告訴人丁○○第1次、第2次所交付之款項，然被告既與
    前開詐騙集團成員有犯意聯絡及行為分擔，而為前開詐騙集
    團成員之一。其擔負詐騙集團之車手角色，分擔向告訴人丁
    ○○收取第3 次詐騙所得之款項，以遂行詐騙集團聯手向告
    訴人丁○○詐騙之結果。被告所為，自屬與前開成員各自分
    擔犯罪行為之一部，並相互利用前開成員之行為，以達詐騙
    既遂之目的，被告自應對前開僭行公務員職權，行使偽造公
    文書及詐欺取財等犯行負共同負任。
  (四)綜上所述，被告前開所辯，不足採信，本件事證明確，被告
    前開犯行，堪以認定。
四、論罪科刑之理由：
  (一)核被告所為，係犯刑法第158條僭行公務員職權罪、第339條
    第1 項詐欺取財罪、第216條、第211條行使偽造公文書罪。
  (二)被告偽造「臺灣臺北地方法院印聯單收據專用」私印、印文
    ，及偽造「台灣台北地方法院檢察署印」公印、公印文等行
    為，為前開偽造公文書行為之一部；又偽造文書之行為係低
    度行為應為行使之高度行為所吸收，均不另論罪。
  (三)被告就前開犯行，與詐騙集團成員，包括「阿錢」、自稱「
    銀行行員」、「警察人員」、警官，及「張書華檢察官」等
    不詳之人士，均有犯意聯絡及行為分擔，皆為共同正犯。
  (四)被告等所屬詐騙集團成員於97年3 月31日11時許，向告訴人
    丁○○詐騙180 萬元，同年4月1日14時30分許詐騙80萬元，
    同年月2 日12時許，已著手向告訴人丁○○詐騙80萬元未遂
    ，而分別有2個詐欺取財既遂，1個詐欺取財未遂等犯行，其
    等犯行乃係在密切接近之時地實施，侵害同一個社會法益及
    財產法益，依一般社會健全觀念，前開數行為，在刑法評價
    上，應將之視為數個舉動之接續施行，合為包括之一行為即
    一個詐欺取財既遂行行予以評價較為合理，故為接續犯，應
    僅論以一罪。
  (五)被告以一行為觸犯前開僭行公務員職權罪、行使偽造公文書
    罪、詐欺取財罪等罪名，為想像競合犯，依刑法第55條之規
    定，應從較重之行使偽造公文書罪處斷。
  (六)公訴人就被告所犯之僭行公務員職權罪部分，於起訴法條雖
    未論及，惟起訴事實已記載「需派員保管該帳戶存款」、「
    假冒警官」等語明確，而為檢察官起訴之範疇，且與起起書
    所列之罪名，又具有想像競合犯之裁判上一罪關係，自為本
    院審理論究範圍。
  (七)按刑事訴訟法第95條所為罪名告知義務之規定，旨在使被告
    能充分行使防禦權，故被告如已知所防禦或已提出防禦或事
    實審法院於審判過程中已就被告所犯變更罪名之構成要件為
    實質之調查者，縱疏未告知變更法條之罪名，對被告防禦權
    之行使既無所妨礙，此有最高法院93年度台上字第332 號判
    決意旨可參。查檢察官起訴書被告所犯法條雖漏列刑法第15
    8條；本院審理時亦未另行諭知被告尚涉犯刑法第158條僭行
    公務員職權罪，然有關被告所屬詐騙集團成員究竟有無冒充
    公務員僭行財產扣押之公務員職權之事實，經本院於審理時
    詰問告訴人丁○○，且於提示前開偽造之公文書時，已讓被
    告及辯護人有所防禦，並予以陳述辯論意見之機會，有前開
    審判筆錄可按。是以，本件審理縱疏未告知被告尚有前開罪
    名之適用，揆諸前揭裁判意旨，可認已對被告防禦權之行使
    ，並無實質上之妨礙，併此敘明。
  (八)玆審酌被告於本院審理時否認犯行，亦無悔意，犯後態度不
    佳，及考量其犯罪動機、目的、擔任詐騙集團之車手工作，
    對於社會產生負面影響甚大，且增加政府查緝此類犯罪之困
    難，尚使不法詐欺集團可不利用帳戶留下紀錄即可取得款項
    ，嚴重侵損被害人財產，助長詐騙犯罪風氣之猖獗，犯罪情
    節非輕，惟念及被告無犯罪前科紀錄，有臺灣高等法院被告
    前案紀錄表在卷可按，及被告並未實際參與全程詐騙行為，
    並酌被告之素行、生活狀況、智識程度高中畢業、現職為工
    人等一切情狀，爰量處如主文所示之刑。
五、本案如附表編號１０號所示之偽造「臺灣臺北地方法院印聯
    單收據專用」私印1 枚、偽造「台灣台北地方法院檢察署印
    」公印1 枚，雖均未扣案，惟無證據證明已滅失，依刑法第
    219 條規定，不問屬於犯人與否，均應併予宣告沒收之。扣
    案之如附表編號１至９號所示之物品，均屬共犯所有供犯罪
    所用之物或偽造之印文、公印文、署押，應分別依刑法第38
    條第1 項第2款、第219條之規定併予宣告沒收。至於扣案之
    0000000000 SIM卡一張，雖係被告所有，然該門號之通聯調
    閱查詢單（見本院卷第131至203頁），並無證據證明該門號
    與前開犯行有何直接關聯，爰不併予宣告沒收，附此敘明。
據上論斷，應依刑事訴訟法第299條第1項前段、刑法第28條、第
158條、第216條、第211條、第339條第1項、第55條、第38條第1
項第2款、第219條，刑法施行法第1條之1，判決如主文。
本案經檢察官王育珍到庭執行職務。
中    華    民    國      97    年    9     月   23   日
                刑事第十六庭審判長法  官  蔡守訓
                                  法  官  徐千惠
                                  法  官  施添寶
以上正本證明與原本無異。
如不服本判決應於收受本判決後10日內向本院提出上訴書狀，並
應敘述具體理由，如未敘述上訴理由者，應於上訴期間屆滿後20
日內補提理由書狀於本院（均須按他造當事人之人數附繕本）「
切勿逕送上級法院」。告訴人或被害人如對於本判決不服者，應
具備理由請求檢察官上訴，其上訴期間之計算係以檢察官收受判
決正本之日期為準。
                                  書記官  陳弘文
中    華    民    國      97    年    9     月   23   日
附錄本案論罪科刑法條：
刑法第158條
冒充公務員而行使其職權者，處三年以下有期徒刑、拘役或五百
元以下罰金。
冒充外國公務員而行使其職權者，亦同。
刑法第216條
行使第210 條至第215 條之文書者，依偽造、變造文書或登載不
實事項或使登載不實事項之規定處斷。
刑法第211條
偽造、變造公文書，足以生損害於公眾或他人者，處1 年以上7
年以下有期徒刑。
刑法第339條
意圖為自己或第三人不法之所有，以詐術使人將本人或第三人之
物交付者，處5 年以下有期徒刑、拘役或科或併科1000元以下罰
金。
以前項方法得財產上不法之利益或使第三人得之者，亦同。
前二項之未遂犯罰之。
附表
┌──┬─────────┬───────┬────────┐
│編號│物品名稱數量      │細節          │所在位置        │
├──┼─────────┼───────┼────────┤
│1   │偽造臺灣台北地方法│含偽造之「臺灣│見臺灣臺北地方檢│
│    │院收據 (公文書)   │臺北地方法院印│察署97年度偵字第│
│    │                  │聯單收據專用」│7685號卷第17.1頁│
│    │                  │印文1 枚、偽造│                │
│    │                  │「台灣台北地方│                │
│    │                  │法院檢察署印」│                │
│    │                  │公印文1 枚、偽│                │
│    │                  │造「李家慶」署│                │
│    │                  │押2枚         │                │
├──┼─────────┼───────┼────────┤
│2   │偽造臺灣台北地方法│含偽造之「台灣│同上偵卷第18頁  │
│    │院檢察署偵查卷宗1 │台北地方法院檢│                │
│    │張(公文書)        │察署印」公印文│                │
│    │                  │1枚           │                │
├──┼─────────┼───────┼────────┤
│3   │偽造台北地方法院地│含偽造之「台灣│同上偵卷第19頁  │
│    │檢署監管科函文1張 │台北地方法院檢│                │
│    │(公文書)          │察署印」公印文│                │
│    │                  │1枚           │                │
│    │                  │              │                │
├──┼─────────┼───────┼────────┤
│4   │偽造請求暫時性凍結│含偽造之「台灣│同上偵卷第20頁  │
│    │執行聲請書1張 (公 │台北地方法院檢│                │
│    │文書)             │察署印」公印文│                │
│    │                  │1枚           │                │
├──┼─────────┼───────┼────────┤
│5   │偽造法務部行政執行│含偽造之「台灣│同上偵卷第21頁  │
│    │假扣押處份命令1張 │台北地方法院檢│                │
│    │(公文書)          │察署印」公印文│                │
│    │                  │1枚           │                │
├──┼─────────┼───────┼────────┤
│6   │偽造個人資料外洩授│含偽造之「台灣│同上偵卷第22頁  │
│    │權止付申請書 (公文│台北地方法院檢│                │
│    │書)               │察署印」公印文│                │
│    │                  │1枚           │                │
├──┼─────────┼───────┼────────┤
│7   │偽造台北地方法院地│含偽造之「台灣│同上偵卷第23頁  │
│    │檢署監管科函文1張 │台北地方法院檢│                │
│    │(公文書)          │察署印」公印文│                │
│    │                  │1枚           │                │
├──┼─────────┼───────┼────────┤
│8   │偽造請求暫時性凍結│含偽造之「台灣│同上偵卷第24頁  │
│    │執行聲請書1張 (公 │台北地方法院檢│                │
│    │文書)             │察署印」公印文│                │
│    │                  │1枚           │                │
├──┼─────────┼───────┼────────┤
│9   │偽造臺灣台北地方法│含偽造之「臺灣│同上偵卷第24.1頁│
│    │院收據 (公文書)   │臺北地方法院印│                │
│    │                  │聯單收據專用」│                │
│    │                  │印文1 枚、偽造│                │
│    │                  │「台灣台北地方│                │
│    │                  │法院檢察署印」│                │
│    │                  │公印文1 枚、偽│                │
│    │                  │造「李家慶」署│                │
│    │                  │押2 枚        │                │
├──┼─────────┼───────┼────────┤
│10  │偽造「臺灣臺北地方│偽造之「臺灣臺│未扣案。依刑法第│
│    │法院印聯單收據專用│北地方法院印聯│219條規定沒收。 │
│    │」、「台灣台北地方│單收據專用」印│                │
│    │法院檢察署印」之印│章1枚、「台灣 │                │
│    │章各1 枚          │台北地方法院檢│                │
│    │                  │察署印」之印章│                │
│    │                  │1 枚          │                │
└──┴─────────┴───────┴────────┘


司法院資訊處製作；財團法人民間司法改革基金會備份。
